臺灣高等法院臺南分院刑事判決　　　　　九十一年度上訴字第二三五號　　　 潛
　　　上　訴　人
　　　即　被　告　甲　○　○
右列上訴人因偽造文書案件，不服臺灣臺南地方法院九十年度訴字第二五四號中華民
國九十一年一月四日第一審判決（起訴案號：臺灣臺南地方法院檢察署八十九年度偵
字第一三二五九號），提起上訴，本院判決如左：
      主      文
原判決撤銷。
甲○○共同行使偽造公文書，足以生損害於公眾，處有期徒刑壹年陸月。
偽造之「財政部臺灣省南區國稅局新化稽徵所主任」印章壹顆，沒收。
      事      實
一、甲○○明知陳義順（檢察官另案起訴）無資力，且無財產，無法循正式管道向金
    融機關申請貸款，竟於民國（下同）八十九年一月間，與陳義順共謀以不實證件
    向臺南市○○路○段一一八號臺南市第六信用合作社建國分社（以下簡稱六信建
    國分社）申請貸款新臺幣（下同）五十萬元，二人並約定陳義順應給付甲○○酬
    勞七萬元，先付三萬五千元，餘款於貸得款項後再付清。甲○○乃與姓名年籍均
    不詳之「何姓」成年男子共同基於行使偽造公文書、私文書、意圖不法所有詐取
    貸款之犯意聯絡，先由甲○○提供陳義順之身分證統一編號、住址、甲○○所任
    職之東詣汽車有限公司（以下簡稱為東詣公司）地址、代表人、統一編號等資料
    ，再由該「何姓」男子偽造「財政部臺灣省南區國稅局新化稽徵所主任」公印一
    顆（未扣案）、「財政部台灣省南區國稅局新化稽徵所（以下簡稱為新化稽徵所
    ）八十七年度綜合所得稅稅額證明書」公文書及東詣公司「各類所得扣繳暨免扣
    繳憑單」私文書各一紙，再由甲○○與陳義順於八十九年一月二十四日共同前往
    六信建國分社辦理貸款申請，並向承辦行員行使前開偽造之「稅額證明書」、「
    扣繳憑單」，足以生損害於新化稽徵所公文書之真正及東詣公司。嗣因六信建國
    分社向新化稽徵所查詢上開「稅額證明書」之真偽，經該所查核而發現偽造情事
    ，而未准其辦理貸款，致彼等詐取貸款未遂。
二、案經財政部臺灣省南區國稅局移送臺灣臺南地方法院檢察署檢察官偵查起訴。
      理      由
一、訊據上訴人即被告甲○○矢口否認有偽造文書、詐欺犯行，辯稱：該二份文書並
    非伊所變造，而係經由中華日報之分類廣告中之電話號碼與「何姓」男子聯絡、
    支付價款取得；又稅額證明書乃在證明某人之納稅金額，即其信用能力，應屬刑
    法第二百十二條之特種文書，公訴人認係屬公文書，似尚有商榷餘地云云。
二、前揭犯罪事實，業據被告甲○○坦承：委託「何姓」成年男子製作上揭「稅額證
    明書」、「扣繳憑單」後，與陳義順共同前往六信建國分社辦理貸款手續等事不
    諱，同案被告陳義順於偵訊中亦證述：與被告前往六信建國分社填貸款相關資料
    時，由被告拿出「稅額證明書」、「扣繳憑單」等資料等詞（見偵查卷第十三頁
    反面），證人即六信建國分社職員黃建龍亦證稱：看到被告與陳義順一同前來辦
    理貸款等情（見偵查卷第四十七頁），並有「稅額證明書」、「扣繳憑單」各一
    紙在卷足稽，而「稅額證明書」及其上關防係屬偽造，有財政部臺灣省南區國稅
    局刑事案件移送調查報告書、新化稽徵所九十年四月二十六日南區國稅新化服字
    第九○○一三三五六號函、九十年十一月二十六日南區國稅新化服字第九○○三
    四八二七號函附卷可憑（見一審卷第十四、五十四頁），另陳義順係任職於設在
    臺南市○○路○段五十八號之「大聯盟錄影帶」，非為東詣公司，復據陳義順於
    偵訊中證述在卷，該「扣繳憑單」係屬偽造，則無疑義，檢察官認前開文書係屬
    變造，為本院所不採，被告前開自白核與真實相符。被告雖辯稱：該「稅額證明
    書」、「扣繳憑單」，非伊「親手」偽造，係經由報紙分類廣告聯繫「何姓」男
    子，支付價款取得云云，惟陳義順於偵訊中陳述其貸款之經過稱：「我和朋友去
    （東詣公司）保養車，（與被告）見過兩次面，他就問我要不要貸款五十萬（元
    ），如果貸到，要給他七萬（元），我已經有先付給他三萬五千元，他先付三萬
    五千元，等到對保錢下來，再付三萬五千元」等語（見偵緝偵查卷十二頁反面）
    ，足見被告若非自身有製作相關財力證明文件之能力，即為有相當管道可以取得
    該等文件之能力，被告於原審審理時所陳係被告委託伊代辦貸款事宜後，始透過
    報紙廣告聯繫「何姓」男子云云（見原審九十年八月三十一日訊問筆錄），純係
    避重就輕之詞，要無可採；況上開「稅額證明書」、「扣繳憑單」內有關陳義順
    、東詣公司之相關資料既為被告所提供，縱使該二份文書非被告「親手」製作，
    對於伊共同偽造文書犯行之成立亦無影響，被告所辯，難辭共犯罪責。本件事證
    已臻明確，被告犯行堪以認定。
三、按刑法第二百十二條所稱之「特種文書」，除例示之護照、旅券、特許證外，概
    括規定之「其他相類之證書」，必須有關於品行、能力、服務等與個人特質相關
    之證書始足當之，其中「扣繳憑單」乃用以表示所得人之所得來源及金額，為刑
    法第二百十條之私文書，已為最高法院所認定，檢察官認係屬同法第二百十二條
    之特種文書，應有未洽。而「綜合所得稅稅額證明書」則為稅捐稽徵機關所製作
    ，其主要目的乃在證明納稅義務人已經繳納所得稅，為公務機關依法製作之公文
    書，雖所得稅繳納數額可間接作為個人收入多寡之證明，並表徵個人經濟、信用
    能力，然尚難據以認定稅額證明書係屬關於個人「信用能力」之證書，被告辯稱
    稅額證明書係屬特種文書云云，亦不可採。被告所為提出偽造之「稅額證明書」
    、「扣繳憑單」，向六信建國分社辦理貸款申請；核該部分所為係犯刑法第二百
    十六條、第二百十條、第二百十一條之行使偽造私文書、行使偽造公文書罪。被
    告向六信建國分社辦理貸款申請，經該所查核發現偽造，而未准辦理貸款；核該
    部分所為，係犯刑法第三百三十九條第一、三項之詐欺取財未遂罪。公訴人雖未
    起訴被告詐欺取財未遂罪，然因犯罪事實欄已敘明，又與行使偽造公、私文書部
    分，屬裁判上之一罪關係，應併予審理。公訴人認「扣繳憑單」係屬特種文書，
    而認被告此部份行為係犯刑法第二百十六條、第二百十二條之行使特種文書罪，
    容有未合，起訴法條應予變更。被告偽造「財政部臺灣省南區國稅局新化稽徵所
    主任」公印之行為，係屬偽造「稅額證明書」之部份行為，而被告偽造「稅額證
    明書」、「扣繳憑單」後持以行使，偽造之行為又為高度之行使行為所吸收，均
    不復另論。被告與「何姓」成年男子、陳義順間，互有犯意之聯絡與行為之分擔
    ，應論以共同正犯。被告以一行使行為，觸犯前開行使偽造公、私文書二罪名，
    為想像競合犯，應從一重論以行使偽造公文書罪。又行使偽造公文書罪與詐欺取
    財未遂罪，有方法結果之牽連關係，應從一重按行使偽造公文書罪處斷。原審以
    被告罪證明確，因予論罪科刑，固非無見。惟原判決疏未論及被告犯有詐欺取財
    未遂罪，尚有未洽。被告上訴意旨，指摘原判決量刑過重，雖無足取。但原判決
    既有可議，自屬無可維持，應由本院撤銷改判之。爰審酌被告素行、犯罪方法、
    手段、偽造「稅額證明書」、「扣繳憑單」，使無資力之陳義順得以向銀行貸款
    ，所生之危害，及犯罪後之態度等一切情狀，量處有期徒刑一年六月，以資懲儆
    。偽造之「財政部臺灣省南區國稅局新化稽徵所主任」印章一顆，雖未扣案，然
    無證據證明該印章已滅失，仍應依刑法第二百十九條宣告沒收。至偽造之「稅額
    證明書」、「扣繳憑單」各一紙，既經陳義順向六信建國分社申辦貸款而交付，
    已非屬被告所有之物，爰不予諭知沒收。
四、據上論斷，應依刑事訴訟法第三百六十九條第一項前段、第三百六十四條、第二
    百九十九條第一項前段、第三百條、刑法第二十八條、第二百十六條、第二百十
    條、第二百十一條、第三百三十九條第一、三項、第五十五條、第二百十九條，
    判決如主文。
本案經檢察官林炎昇到庭執行職務。
中  華  民  國      九十一      年        四        月        二        日
                                臺灣高等法院臺南分院刑事第一庭
                                    審判長法官  茆    臺    雲
                                          法官  李    文    福
                                          法官  蔡    長    林
右正本證明與原本無異。
如不服本判決，應於判決送達後十日內向本院提出上訴狀，其未敘述理由者並應於提
出上訴狀後十日內向本院補提理由書（應附繕本）。
                                    法院書記官  李    培    薇
中  華  民  國      九十一      年        四        月        三        日
附錄本案論罪科刑法條全文：
刑法第二百一十條
  偽造、變造私文書，足以生損害於公眾或他人者，處五年以下有期徒刑。
刑法第二百一十一條
  偽造、變造公文書，足以生損害於公眾或他人者，處一年以上七年以下有
期徒刑。
刑法第三百三十九條第一、三項
  意圖為自己或第三人不法之所有，以詐術使人將本人或第三人之物交付者，處五年
以下有期徒刑、拘役或科或併科一千元以下罰金。
  前二項之未遂犯罰之。
